臺灣臺北地方法院民事裁定
110年度消債職聲免字第42號
聲  請  人  
即債務人    柯利美


代  理  人  陳志勇律師(法扶律師)  
相  對  人  
即債權人    國泰世華商業銀行股份有限公司

法定代理人  郭明鑑  
代  理  人  黃怡玲  
相  對  人  
即債權人    兆豐國際商業銀行股份有限公司

法定代理人  張兆順  
代  理  人  林勵之  
相  對  人  
即債權人    臺灣新光商業銀行股份有限公司

法定代理人  李增昌  
代  理  人  羅雅齡  
相  對  人  
即債權人    永豐商業銀行股份有限公司

法定代理人  陳嘉賢  
代  理  人  呂亮毅  
相  對  人
即債權人    凱基商業銀行股份有限公司


法定代理人  魏寶生  
相  對  人  
即債權人    台新國際商業銀行股份有限公司

法定代理人  尚瑞強  
相  對  人  
即債權人    金陽信資產管理股份有限公司

法定代理人  林志亮  
代  理  人  陳信華  
相  對  人  
即債權人    新加坡商艾星國際有限公司台灣分公司

法定代理人  曾慧雯  


相  對  人  
即債權人    臺灣銀行股份有限公司


法定代理人  邱月琴  
上列當事人聲請消費者債務清理事件，本院裁定如下：
    主  文
債務人柯利美(原名:柯富美)應予免責。
    理  由
一、按法院為終止或終結清算程序之裁定確定後，除別有規定外
    ，應以裁定免除債務人之債務；法院裁定開始清算程序後，
    債務人有薪資、執行業務所得或其他固定收入，扣除自己及
    依法應受其扶養者所必要生活費用之數額後仍有餘額，而普
    通債權人之分配總額低於債務人聲請清算前2年間，可處分
    所得扣除自己及依法應受其扶養者所必要生活費用之數額者
    ，法院應為不免責之裁定。但債務人證明經普通債權人全體
    同意者，不在此限；債務人有下列各款情形之一者，法院應
    為不免責之裁定，但債務人證明經普通債權人全體同意者，
    不在此限：「（一）於7年內曾依破產法或本條例規定受免
    責。（二）故意隱匿、毀損應屬清算財團之財產，或為其他
    不利於債權人之處分，致債權人受有損害。（三）捏造債務
    或承認不真實之債務。（四）聲請清算前2年內，因消費奢
    侈商品或服務、賭博或其他投機行為，所負債務之總額逾聲
    請清算時無擔保及無優先權債務之半數，而生開始清算之原
    因。（五）於清算聲請前1年內，已有清算之原因，而隱瞞
    其事實，使他人與之為交易致生損害。（六）明知已有清算
    原因之事實，非基於本人之義務，而以特別利於債權人中之
    1人或數人為目的，提供擔保或消滅債務。（七）隱匿、毀
    棄、偽造或變造帳簿或其他會計文件之全部或一部，致其財
    產之狀況不真確。（八）故意於財產及收入狀況說明書為不
    實之記載，或有其他故意違反本條例所定義務之行為，致債
    權人受有損害，或重大延滯程序。」債務人有前條各款事由
    ，情節輕微，法院審酌普通債權人全體受償情形及其他一切
    情狀，認為適當者，得為免責之裁定，消費者債務清理條例
    （下稱消債條例）第132條、第133條、第134條及第135條分
    別定有明文。又為免債務人濫用清算程序以獲免責，並敦促
    有清償能力者，利用薪資、執行業務所得或其他固定收入清償
    債務而受免責，爰以債務人聲請清算前二年間，可處分所得
    扣除自己及依法應受其扶養者所必要生活費用之數額為計算
    基礎，以為裁定免責之依據，進而保障債權人可受最低清償
    （消債條例第133條立法目的參照）。準此，法院為終止或
    終結清算程序之裁定確定後，如查明債務人有消債條例第13
    3條或第134條各款所定之情形者，除債務人能證明經普通債
    權人全體同意免責外，應為不免責之裁定。
二、本院依消債條例第136條規定，通知全體債權人及債務人於
    民國110年8月3日到場陳述意見：
(一)債權人國泰世華商業銀行股份有限公司(下稱國泰銀行)未到
    庭惟具狀稱：不同意債務人免責，請調查債務人名下之金融
    機構帳戶金流狀況，以判斷債務人是否有消債條例第133條
    、第134條各款不免責事由等語(本院卷第77頁)。
(二)債權人兆豐國際商業銀行股份有限公司(下稱兆豐銀行)未到
    庭惟具狀稱：不同意債務人免責，請調查債務人於聲請前兩
    年及現在之收入是否屬實，必要生活費用是否有浮報之虞，
    以判斷債務人是否有消債條例第133條不免責事由。另請命
    債務人提出聲請前兩年之所得財產清單及所有金融機構存摺
    交易明細，以判斷債務人是否有消債條例第134條各款不免
    責事由等語(本院卷第87、129頁)。
(三)債權人臺灣新光商業銀行股份有限公司(下稱新光銀行)未到
    庭惟具狀稱：請調查債務人是否有消債條例第133條、第134
    條第4、5款不免責事由等語(本院卷第71頁)。
(四)債權人永豐商業銀行股份有限公司(下稱永豐銀行)未到庭惟
    具狀稱：請本院職權審酌，債務人是否予以免責等語(本院
    卷第133頁)。
(五)債權人凱基商業銀行股份有限公司(下稱凱基銀行)未到庭，
    亦未於具狀表示具體意見(本院卷第59、115、151、167頁)
    。
(六)債權人台新國際商業銀行股份有限公司(下稱台新銀行)未到
    庭惟具狀稱：不同意債務人免責，請調查債務人是否有消債
    條例第133條、第134條各款不免責事由，例如入出境資料，
    以確認其是否奢侈浪費或隱匿財產等語(本院卷第75頁)。
(七)債權人金陽信資產管理股份有限公司(下稱金陽信公司)未到
    庭惟具狀稱：不同意債務人免責，於本院109年度司執消債
    清字第91號程序中，債權人所受清算分配金額為新臺幣(下
    同)0元，而債務人有其他固定收入，如債務人入不敷出，應
    有義務一一說明財產或其他收入情形，不能僅憑單方片面之
    詞，否則是否有隱匿情形，請本院依消債條例第1條、第133
    條、第134條裁定債務人不免責等語(本院卷第125、126頁)
    。
(八)債權人新加坡商艾星國際有限公司台灣分公司(下稱艾星公
    司)未到庭惟具狀稱：請調查債務人是否領有政府相關補助
    ，以判斷債務人是否有消債條例第133條、第134條各款不免
    責事由等語(本院卷第83頁)。
(九)債權人臺灣銀行股份有限公司(下稱臺灣銀行)未到庭惟具狀
    稱：臺灣銀行對債務人之債權性質係就學貸款連帶保證，而
    就學貸款與一般信用貸款不同，係政府為協助中低收入家庭
    學生順利完成學業，若債務人因一時經濟狀況不佳而聲請清
    算，顯有悖政府辦理就學貸款之美意等語(本院卷第69頁)。
(十)債務人到庭並具狀稱：債務人以110年4月29日民事陳報狀主
    張伊係因年紀已逾71歲，且現因失智症、續發性巴金森氏症
    ，日常生活需人照顧而無法自理，無法工作，於裁定開始清
    算程序後，每月收入僅有國保年金4,620元，而每月必要生
    活費支出為8,000元，因無法提供各項生活必要支出收據，
    故願依以臺北市每人每月最低生活費之1.2倍計算生活必要
    支出，不足部分由債務人之子等三人補貼，補貼金額不固定
    。又債務人對於本院准予清算裁定內容(含聲請清算前之收
    支數額)沒有意見。另債務人最後一次出國係於106年8月14
    日至同年月18日至日本旅遊，費用由債務人之子負擔。綜上
    ，債務人無消債條例第133條、第134條各款不免責事由，請
    本院准予債務人免責等語(本院卷第91、92頁)。
三、經查：
(一)債務人前向本院聲請清算，經本院以109年度消債清字第76
    號裁定自109年6月17日下午4時起開始清算程序，嗣經司法
    事務官以109年度司執消債清字第91號清算事件辦理並裁定
    終止清算程序等情，有本院109年度消債清字第76號（下稱
    消清卷）、109年度司執消債清字第91號（下稱執清卷）等
    卷可稽。
(二)債務人無消債條例第133條應不免責之情形：
  1.債務人於本件聲請前兩年間之收入（106年8月5日至108年8
    月4日間）：債務人陳報於本件聲請前兩年間無工作，領有
    勞動部勞工保險局國民年金補助每月4,476元，兩年共107,4
    24元(計算式：4,476×24月=107,424，調解卷第4、33頁)，
    有債務人107及106年綜合所得稅各類所得資料清單、勞工保
    險被保險人投保資料表、108年8月27日民事陳報狀切結書、
    勞動部勞工保險局109年4月22日保職傷字第10913009850號
    函可稽(調解卷第10、11、12、33頁；消清卷第65頁)，堪信
    為真實。經查，債務人於聲請兩年間有連法國際實業股份有
    限公司多層次傳直銷收入10,754元(計算式：1,442+6,652+2
    ,660=10,754)，有連法國際實業股份有限公司109年4月14日
    連文發文字第109005號函及所附經銷商申請書暨契約書2份
    、各類所得扣繳暨免扣繳憑單(媒體申報單位專用)5紙可證(
    消清卷第43至56頁)。綜上，債務人於聲請前兩年收入，應
    為118,178元(計算式：107,424+10,754=118,178)。
  2.必要生活費：債務人主張聲請前二年間必要生活費用支出，
    以消債條例第64條之2第1項規定計算等語(調解卷第4頁)，
    本院參酌債務人居住於臺北市萬華區，有其戶籍謄本可考(
    調解卷第34頁)，臺北市每人每月最低生活費106年度為15,5
    44元、107年度為16,157元、108年度為16,580元，聲請前二
    年即106年8月5日至108年8月4日間，必要生活費為465,323
    元(計算式：15,544×1.2倍×12個月×(比例149天/365天)+16,
    157×1.2倍×12個月+16,580×1.2倍×12個月×(比例216天/365
    天)=465,323，元以下四捨五入，下同)，平均每月19,388元
    (計算式：465,323元/24月=19,388)。
  3.依上所述，債務人聲請前兩年可處分所得118,178元，扣除
    必要生活費465,323元後，已無餘額(計算式：118,178-465,
    323<0)，不符消債條例第133條後段所定「普通債權人之分
    配總額低於債務人聲請清算前2年間，可處分所得扣除自己
    及依法應受其扶養者所必要生活費用之數額者」之要件，從
    而亦無該條所定應不免責之事由。
(三)債務人無消債條例第134條各款規定不免責事由：
  1.按關於更生或清算之程序，除本條例別有規定外，準用民事
    訴訟法之規定，消債條例第15條定有明文，而民事訴訟法第
    277條前段規定當事人主張有利於己之事實者，就其事實有
    舉證之責任，故債權人如主張債務人有該條例第134條各款
    所定行為，自應就債務人合於上開要件之事實，舉證以實其
    說。合先敘明。惟債權人並無提出相關證明文件，舉證債務
    人有消債條例第134條各款所定行為。
  2.查債務人主張伊最後一次出國係於106年8月14日至同年月18
    日至日本旅遊，費用由債務人之子負擔等語。經查，本院依
    職權調查債務人於聲請清算前二年（106年8月5日)迄至清算
    終止之110年2月24日間，除106年8月14日至106年8月18日外
    ，並無出境紀錄，有債務人入出境資訊連結作業查詢資料乙
    紙在卷可稽，衡諸一般生活經驗，此部分縱屬奢侈消費，因
    旅遊日數為5日，旅行社網路就日本五日遊報價查無逾10萬
    元者，有網路查詢資料1份可參，而本件確定普通債權共為1
    ,499,288元（參本院109年9月16日製作之債權表，執清卷第
    145頁），尚難憑認債務人有「聲請清算前2年內，因消費奢
    侈商品或服務、賭博或其他投機行為，所負債務之總額逾聲
    請清算時無擔保及無優先權債務之半數，而生開始清算之原
    因」事由。
  3.此外，債務人並非7年內曾依破產法或消債條例規定受免責
    者，復查無債務人有何隱匿、毀損應屬清算財團之財產，或
    以顯不相當之對價出賣其財產等不利於債權人之處分、捏造
    債務或承認不真實之債務、隱匿、毀棄、偽造或變造帳簿或
    其他會計文件之全部或一部，致其財產之狀況不真確等行為
    ，復無聲請清算前1年內，已有清算之原因，而隱瞞其事實
    ，使他人與之為交易致生損害之行為，且無明知已有清算原
    因之事實，非基於本人之義務，而以特別利於債權人中之一
    人或數人為目的，提供擔保或消滅債務之行為，亦無故意於
    財產及收入狀況說明書為不實之記載，或有違反同條例第9
    條第2項到場義務、第41條出席及答覆義務、第81條第1項提
    出財產及收入狀況說明書、債權人、債務人清冊義務、第82
    條第1項報告義務、第89條生活儉樸及住居限制義務、第101
    條提出清算財團書面資料義務、第102條第1項移交簿冊、文
    件及一切財產義務、第103條第1項答覆義務、第136條第2項
    協力調查義務等消債條例第134條各款所定之不免責事由。
四、綜上所述，債務人經法院為終止清算程序之裁定確定，既無
    消債條例第133條或第134條各款所定之不應免責情形存在，
    揆諸前揭說明，應以裁定免除債務人之債務，是債務人聲請
    免責，自應予准許。
五、爰裁定如主文。
中　　華　　民　　國　　110 　年　　9 　　月　　27　　日
                  民事第二庭    法　官　林修平
以上正本係照原本作成。　　　　　　　　　
如對本裁定抗告須於裁定送達後10日內向本院提出抗告狀，並繳
納抗告費新臺幣1,000元。
中　　華　　民　　國　　110 　年　　9 　　月　　27　　日
                                書記官  賴靖欣